【裁判字號】    98,簡上,39
【裁判日期】    981002
【裁判案由】    侵權行為損害賠償
【裁判全文】
臺灣花蓮地方法院民事判決              98年度簡上字第39號
上  訴  人  甲○○
訴訟代理人  丙○○
上  訴  人  乙○○
被上訴人    丁○○
                        號4樓之5
上列當事人間請求侵權行為損害賠償事件，上訴人對於中華民國
98年5月27日本院花蓮簡易庭98年度花簡字第165號第一審判決提
起上訴，本院於98年9月22日言詞辯論終結，判決如下：
    主    文
上訴駁回。
第二審訴訟費用由上訴人負擔。
    事實及理由
一、原審判決駁回上訴人第一審之訴，本院審理結果，認為原判
    決認事用法並無不合，應予維持，並引用原判決所記載之事
    實及理由如附件所示。
二、上訴人提起上訴，聲明：(1)原判決廢棄，(2)被上訴人應給付
    上訴人新台幣（下同）12萬元及自起訴狀繕本送達翌日起至
    清償日止，按年息5％計算之利息。被上訴人則聲明：上訴
    駁回。兩造陳述與原審判決書所記載者均相同。
三、得心證之理由：除引用第一審判決理由所載（如附件）外，
    並補充如下：
（一）按人民有訴訟權，此為憲法第16條明定之基本權利，即人
      民認為其權利受侵害或有受侵害之虞者，為求權利之保護
      而向法院提起訴訟，請求為一定裁判之權利，而保障訴訟
      權之目的在使實體權利可於受侵害時，有回復之可能性，
      或使應予實現之權利狀態獲得真正實現。鑑於訴訟權與人
      民一般基本權均係憲法保障之權利，若上開權利發生衝突
      時，即涉及利益、價值權衡比較，暨何者應受到優先之保
      護。行為人故意虛構事實，向司法機關為犯罪之訴追，導
      致他人名譽、信用受損害者，係屬訴訟權之濫用，而構成
      民事之侵權行為，當無疑義。是判斷行為人所提起之訴訟
      ，是否為不當訴訟，其審酌重點在於行為人是否有相當原
      因或合理懷疑，倘未具備者，而惡意提起訴訟，即非以訴
      訟勝訴或敗訴，作為主張權利之依據，其就行為人方面觀
      察，其明知欠缺權利，或因重大過失不知其欠缺權利，為
      使對造遭受損害及為解決紛爭以外之目的，而提起訴訟者
      ，可謂之濫行訴訟。反之，行為人非因明知無權利或非因
      重大過失不知其未具備權利，而提起訴訟致侵害他人之權
      利時，則訴訟權之保障應優先於一般權利之保障，於此情
      形下，行為人雖損害他人權利，惟係因受憲法訴訟權之保
      障，而具備阻卻違法事由，欠缺不法性。
（二）本件上訴人雖主張被上訴人對其濫行提起告訴、自訴及民
      事訴訟，致其受有需支出律師報酬12萬元之損失等語，是
      本院自應探討被上訴人是否濫行訴訟，有不法侵害上訴權
      利之情。經查，本院依職權調閱上開偵查、自訴及民事卷
      宗之結果，系爭火災事故發生後，被上訴人經營之婚紗攝
      影公司之建物內裝潢、設備及器材均遭火災燒燬花蓮縣消
      防局火災原因調查報告書在卷可按（詳原審卷第12頁），
      而該起火戶即308號房屋後方之無門牌建物為木構鐵皮屋
      頂構造，該建物原為上訴人甲○○所有，平時該建物可供
      自由進出，平常為汽車（上訴人甲○○）、攤販停放及學
      生下課聚集嬉戲逗留之場所，中華路308號房屋向北隔空
      心磚牆後即為該無門牌建物等情，亦為該調查報告書記載
      甚詳，而上訴人甲○○雖早已將該無門牌建物出售他人，
      然徵之上述建物使用情形，另上訴人乙○○為308號建物
      所有權人之一，且實際住在該建物2樓等情，堪認被上訴
      人推認前開無門牌號碼之建物應屬上訴人支配管理之範疇
      ，要非無因，是被上訴人因此以上訴人涉嫌失火罪嫌，提
      起刑事告訴及自訴，並進而以上訴人就上述建物未盡善良
      管理人責任，致發生人為縱火情事而提起民事訴訟請求損
      害賠償，實有相當原因及合理懷疑，屬被上訴人行使、防
      衛己身權益之主張，揆諸前開說明，難認屬有故意或過失
      不法侵害原告之侵權行為，亦難謂其訴訟之主張有悖於善
      良風俗，應認屬憲法所保障人民訴訟權利之正當行使，不
      得以此指摘被上訴人濫行訴訟。
四、綜上所述，被上訴人對上訴人提起告訴、自訴及民事訴訟之
    行為，核與侵權行為之構成要件不符，是上訴人依據侵權行
    為法律關係，請求被上訴人給付12萬元，及自起訴狀繕本送
    達翌日起至清償日止，按年息百分之五計算之利息，為無理
    由，應予駁回。原審為上訴人敗訴之判決，並無不合，上訴
    意旨仍執陳詞，指摘原判決不當，求予廢棄改判，為無理由
    ，應駁回上訴。
五、據上論結，本件上訴為無理由，依民事訴訟法第436條之1第
    3項、第449條第1項、第78條，判決如主文。
中    華    民    國    98    年    10    月    2     日
                        臺灣花蓮地方法院民事庭
                            審判長法官  湯文章
                            法      官  陳鈺林
                            法      官  陳雅敏
以上正本係照原本作成
本判決不得上訴。
中    華    民    國    98    年    10    月    2     日
                            法院書記官  蕭惟
〈附件〉
台灣花蓮地方法院花蓮簡易庭民事判決   98年度花簡字第165號
原      告  甲○○
            乙○○
共      同
訴訟代理人  丙○○
被      告  丁○○
上列當事人間請求侵權行為損害賠償事件，本院於民國98年5月
13日言詞辯論終結，判決如下：
    主    文
原告之訴及假執行之聲請均駁回。
訴訟費用由原告負擔。
    事實及理由
一、原告起訴主張：
(一)民國95年7月12日碧利斯颱風來臨前夕，於當日下午3時許在
    位於花蓮市○○路原告所經營之汽車材料行後面第三人所有
    之鐵皮屋倉庫不明原因起火燃燒，發生火災，復因颱風助燃
    ，火舌波及原告所有之材料行、原告臨棟之中華麵店、緣定
    今生婚紗攝影店（負責人即為被告，為該屋承租人）。火災
    發生後，由花蓮縣消防局鑑定失火原因，結論以人為縱火之
    可能機率較高，該鑑定報告並排除起火處及起火戶係自原告
    房屋延燒，故原告亦屬無辜受害者。然同為受害者之被告在
    警消尚未調查出肇事原因及肇事者情況下，不甘損失求助無
    門，在無任何證據支持下，污衊原告為火災肇事者，對原告
    之財產實行假扣押（95年度裁全字第755號、95年度執全字
    第422號），並一再提起刑事訴訟，其中台灣花蓮地方法院
    檢察署偵辦公共危險罪部分經以96年度偵字第2711號對原告
    甲○○為不起訴處分，被告對原告所提刑事訴訟，經駁回自
    訴確定，被告在刑事訴訟審理過程，明知起火原因與原告無
    關，竟又於刑事附帶民事訴訟駁回確定後（因刑事判決自訴
    駁回及不受理），執意再委請律師提出民事訴訟，顯然一再
    濫訴，該損害賠償訴訟亦經判決被告敗訴確定。近日原告接
    獲被告來函，承認與原告間侵權損害賠償訴訟案件敗訴確定
    ，依民事訴訟法第104條規定，通知原告於20日內行使權利
    。
(二)被告因不明原因遭受火災損失，因短時間內檢警機關無法查
    出肇事者，恐求償無門、不甘損失，竟不分青紅皂白，轉而
    污衊同為被害人之原告，且在偵查中檢察官業已告知火災原
    因與原告無關情況下，一再濫行訴訟，分別委請律師提出刑
    事告訴、自訴、附民起訴、本案民事訴訟，致原告除因火災
    事件遭受重大損失外，又必須委請律師保衛自己權利，原告
    物質、精神所遭受之雙重打擊可謂重大。現今法令甚為繁雜
    ，原告係一介老實百姓，終生未曾涉訟，實難自行進行訴訟
    以伸張權利或防禦，而遭受不明之冤，原告因被告無端興訟
    委請律師致生新台幣（下同）12萬元之律師報酬支出。被告
    上述行為所欲達成目的所用手法及心態已違反一般人所認知
    之敦親睦鄰社會善良風俗，實屬可議，其違反民法第184條
    第1項前、後段規定，而造成原告之損害，被告之加損害行
    為與原告因而支出原不需支出之金錢間，二者具相當因果關
    係，應負侵權行為損害賠償責任。爰依民法第184條第1項規
    定請求。並聲明：被告應給付原告12萬元，及自起訴狀繕本
    送達翌日起至清償日止，按年息百分之五計算之利息；原告
    願供擔保請准宣告假執行。
二、被告對原告所提律師費收據3張形式上為真正不爭執，惟以
    ：被告於97年7月12日因賴以維生之攝影公司（位於花蓮市
    ○○路）發生火災，經查起火地點為原告所居花蓮市○○路
    308號後方，該起火點為原告所居及原告權利支配管理範圍
    內，原告不僅應負善良管理人之責，更應就其環境安全加以
    注意，而火災以此為起火點，火勢蔓延致被告損失慘重，不
    論該起火原因為何，原告皆難謂其無責。被告為保護自身權
    益，對應負善良管理人責任之原告求償訴訟自屬其應有之權
    益，被告並非濫行訴訟。被告係該火災之受害者，對應盡善
    良管理人者涉嫌之責任，以法律訴訟追究原告責任，維護己
    身權益乃憲法上所賦予之權利，被告並無用訴訟為陷害原告
    之手段，或侵害原告權利之故意或過失，被告並無以背於善
    良風俗之方法之侵權行為。原告在本案第一及第二審自行聘
    請律師代為訴訟，係為維護自身權益，其所為與被告無關，
    依民事訴訟法之規定，非第三審無律師強制代理之要求，原
    告應自行負擔其聘請律師之費用，無由被告賠償其所支出律
    師費用之道理等語置辯。並聲明：原告之訴駁回；如受不利
    判決願供擔保請准宣告免為假執行。
三、經查：門牌號碼花蓮市○○路308號房屋（為原告與他人共
    有，其中該屋1樓及後方木構鐵皮屋頂倉庫供原告甲○○經
    營汽車材料行，該屋2樓供原告乙○○居住使用）、306號房
    屋（為被告承租經營「緣定今生婚紗攝影」）及308號房屋
    後方無門牌之鐵皮屋建物於95年7月12日16時32分許發生火
    災，經燃燒後火勢被撲滅，花蓮市○○路308號後方之無門
    牌鐵皮建物、中華路306號及308號後方建築物均已燒燬，僅
    接近中華路之水泥RC建築物受煙燻波及。該次火災事故，經
    花蓮縣消防局綜合現場各項事證調查結果，認為：「研判起
    火戶為308號後方之無門牌建物。起火處位於無門牌建物之
    東南角位置。起火原因分析：1.經現場實地勘查，該無門牌
    建物為空屋，一般為中華路308號甲○○家人停車使用，故
    平時並無敬神祭祖之香爐或神祇等設備，且無門牌建物並無
    人員居住，故排除敬神祭祖過程造成火災之可能。2.經現場
    實地勘查，該無門牌建物為空屋，現場並無人員居住之跡象
    ，且蒐證過程亦無發現任何烹飪工具，故排除烹飪過程造成
    火災之可能。3.根據現場會勘蒐證，現場並無發現任何電器
    設備，故排除電器設備故障引起火災之可能。4.根據火災概
    要(9)之證物送驗結果，地面特殊大理石變色與龜裂乃含芳香
    族溶劑造成，非一般汽車之潤滑油或汽油，且燃燒後之狀況
    說明（22）中闡述：『現場有部車停放於地板嚴重龜裂與變
    色區域之附近，檢查其汽車油箱底部，並無明顯破裂現象』
    。經現場勘查與詢問甲○○家人，無門牌空屋內部並無擺放
    類似溶劑之助燃物，故不排除人為以助燃劑縱火之可能。…
    … (五)結論：火災現場位於花蓮市○○路306號、308號及
    308後方無門牌建築物之火災事件，依據現場勘查、起火處
    燃燒狀況、出動觀察紀錄、關係人陳述，推測起火原因以人
    為縱火之可能機率較高。」，有95年9月11日花蓮縣消防局
    火災原因調查報告書（下稱調查報告書）附卷可參。可見原
    告主張兩造均為火災受災戶、花蓮縣消防局鑑定結果認為系
    爭火災事故非自原告使用之中華路308號房屋開始延燒、結
    論以人為縱火之可能機率較高各節，均堪信為真實。
四、按因故意或過失，不法侵害他人之權利者，負損害賠償責任
    。故意以背於善良風俗之方法，加損害於他人者亦同。民法
    第184條第1項定有明文。民法第184條第1項前段規定，以權
    利之侵害為侵權行為要件之一，惟同法條後段明定，故意以
    背於善良風俗之方法加害於他人者，亦同。則侵權行為係指
    違法以及不當加損害於他人之行為而言，至於侵害係何權利
    ，要非所問。而所謂違法及不當，不僅限於侵害法律明定之
    權利，即違反保護個人法益之規定，或廣泛悖反規律社會生
    活之根本原理的公序良俗，亦同（最高法院82年度台上字第
    669號判決意旨可資參考）。系爭火災事故發生後，被告經
    營之婚紗攝影公司之建物內裝潢、設備及器材均遭火災燒燬
    （前開調查報告書記載可參），而該起火戶即308號房屋後
    方之無門牌建物為木構鐵皮屋頂構造，該建物原為原告甲○
    ○所有，但出售他人已久，平時該建物可供自由進出，平常
    為汽車（原告甲○○）、攤販停放及學生下課聚集嬉戲逗留
    之場所，中華路308號房屋向北隔空心磚牆後即為該無門牌
    建物等情，亦為該調查報告書記載甚詳，可見被告推認前開
    無門牌號碼之建物屬原告應為支配管理之範疇，要非無因，
    其向本院聲請對原告財產為假扣押，並進而告訴原告甲○○
    涉嫌失火罪嫌，復提起刑事自訴、民事請求損害賠償訴訟，
    核屬被告行使、防衛己身權益之主張，難認屬有故意或過失
    不法侵害原告之侵權行為，亦難謂其訴訟之主張有悖於善良
    風俗。原告固認前開調查報告書已排除其涉案可能，被告卻
    執意一再訴訟，認其故意違反善良風俗逼原告就範云云，然
    該調查報告書之結論僅以推論之方式謂「推測起火原因以人
    為縱火之可能機率較高」，並未排除其他可能因素，縱被告
    訴訟之結果，偵查及審判機關均以該調查報告書之結論為判
    斷依據，而為原告有利之認定，然被告於訴訟中曾請求另委
    託他機構進行起火原因之鑑定（本院97年度重訴字第21 號
    民事判決理由記載可參，本院卷35頁），堪認被告無明知原
    告非涉案人，而仍對其濫行訴訟之故意，是自不能以前開調
    查報告書之結論有利於原告、被告對原告追訴請求賠償均遭
    敗訴，反推被告之行為即屬民法第184條第1項之侵權行為，
    故原告因前開訴訟支出之律師報酬12萬元，即不得對被告請
    求。
五、從而，原告依民法第184條第1項規定請求被告給付12萬元，
    及自起訴狀繕本送達翌日起至清償日止，按年息百分之五計
    算之利息，為無理由，應併其假執行之聲請予以駁回。本件
    事證已明，兩造其餘攻擊防禦方法及舉證，均無礙勝負判斷
    ，爰不一一論列，附此敘明。
中    華    民    國    98    年    5     月    27    日
                      臺灣花蓮地方法院花蓮簡易庭
                              法      官  楊碧惠
以上正本係照原本作成。
如不服本判決，應於送達後20日內，向本院提出上訴狀並表明上
訴理由，如於本判決宣示後送達前提起上訴者，應於判決送達後
20日內補提上訴理由書（須附繕本）。
中    華    民    國    98    年    5    月    27    日
                              法院書記官  羅仕健


司法院資訊處製作；財團法人民間司法改革基金會備份。
